ACORDAO-COMPLETO-2543233

ACÓRDÃO 7047/2022 ATA 39/2022 - SEGUNDA CÂMARA

VISTOS, relatados e discutidos estes autos que cuidam de pedido de reexame interposto contra o Acórdão 17401/2021-TCU-Segunda Câmara,
ACORDAM os Ministros do Tribunal de Contas da União, reunidos em sessão da Segunda Câmara, com fundamento no artigo 48 da Lei 8.443/1992, c/c os artigos 285 e 286 do Regimento Interno do TCU, diante das razões expostas pelo Relator, em:
9.1. conhecer e dar provimento ao pedido de reexame, de modo a reformar a deliberação recorrida para torná-la sem efeito;
9.2. encaminhar os autos ao Relator a quo, para reapreciação do feito;
9.3. dar ciência deste acórdão ao recorrente e à unidade jurisdicionada.

Pedido de reexame contra acórdão que considerou ilegal ato de pessoal.

Segunda Câmara

Tribunal Regional do Trabalho da 2ª Região/SP.

3. Interessados/Responsáveis/Recorrentes:
3.1. Interessados: Nivaldo Catania (XXX.795.458-XX).
3.2. Recorrente: Nivaldo Catania (XXX.795.458-XX).

13.1. Ministros presentes: Augusto Nardes (na Presidência), Bruno Dantas (Relator) e Antonio Anastasia.
13.2. Ministro-Substituto presente: Marcos Bemquerer Costa.

BRUNO DANTAS

Ministro Raimundo Carreiro.

Cuidam os autos de pedido de reexame (peças 11-16) interposto por Nivaldo Catania contra o Acórdão 17401/2021-TCU-Segunda Câmara, lavrado nos seguintes termos:
"ACORDAM os Ministros o Tribunal de Contas da União, reunidos em Sessão da Segunda Câmara, com fundamento nos arts. 1º, inciso V, e 39, inciso II, da Lei nº 8.443/92, c/c os arts. 17, inciso III; 143, inciso II e 260 e 262 do Regimento Interno/TCU, EM CONSIDERAR ILEGAL E NEGAR REGISTRO AO ATO DE APOSENTADORIA em favor de Nivaldo Catania (Ato n. 108264/2019) e expedir os comandos discriminados no item 1.7.
1. Processo TC-Processo 037.162/2021-7 (APOSENTADORIA) 
1.1. Interessado: Nivaldo Catania (XXX.795.458-XX) 
1.2. Órgão/Entidade: Tribunal Regional do Trabalho da 2ª Região/sp
1.3. Relator: Ministro Raimundo Carreiro
1.4. Representante do Ministério Público: Procuradora-Geral Cristina Machado da Costa e Silva
1.5. Unidade Técnica: Secretaria de Fiscalização de Integridade de Atos e Pagamentos de Pessoal e de Benefícios Sociais (Sefip) .
1.6. Representação legal: não há.
1.7. Determinações/Recomendações/Orientações: 
1.7.1. dispensar o ressarcimento das quantias indevidamente recebidas de boa-fé, consoante o Enunciado nº 106 da Súmula de Jurisprudência deste Tribunal;
1.7.2. determinar ao órgão/entidade responsável pela concessão que:
1.7.2.1. no prazo quinze dias, contados da ciência, providencie o destaque da parcela de quinto incorporada com amparo em função comissionada exercida entre 8/4/1998 e 4/9/2001 e transforme-a em Parcela Compensatória a ser absorvida por reajustes futuros, consoante decidido pelo Supremo Tribunal Federal no RE nº 638.115/CE, sob pena de responsabilidade solidária da autoridade administrativa omissa;
1.7.2.2. emita novo ato de aposentadoria do interessado Nivaldo Catania (Ato n. 108264/2019) , livre da irregularidade apontada, disponibilizando-o a este Tribunal, por meio do Sistema e-Pessoal, nos termos e prazos fixados na IN-TCU 78/2018;
1.7.2.3. no prazo de trinta dias, contados da ciência, disponibilize a este Tribunal, por meio do Sistema e-Pessoal, comprovante da data em que o interessado tomou conhecimento deste Acórdão, conforme art. 21, inciso I, da IN-TCU 78/2018;
1.7.3. dar ciência deste Acórdão ao órgão/entidade responsável pela concessão, informando que o teor integral da deliberação poderá ser obtido no endereço eletrônico www.tcu.gov.br/acordaos."
2.	Admitido o processamento do recurso, porquanto preenchidos os requisitos previstos no art. 48 da Lei 8.443/1992, conferi efeito suspensivo ao Caput e aos itens 1.7, 1.7.2, 1.7.2.1 e 1.7.2.2 do acórdão recorrido (peça 20) .
3.	Instruído o feito, faço reproduzir, com os ajustes que julgo pertinentes, o exame técnico e o encaminhamento oferecidos pela Secretaria de Recursos deste Tribunal (peça 28) :
"HISTÓRICO 
2.	O ato de aposentadoria do Sr. Nivaldo Catania - conforme a instrução da Secretaria de Fiscalização de Integridade de Atos e Pagamentos de Pessoal e de Benefícios Sociais (Sefip) com o aval do d. Ministério Público junto ao TCU - MPTCU -, deveria ter sido considerado ilegal e negado registro em decorrência de conter a vantagem denominada de 'opção', mas, nas razões que levaram a prolação do Acórdão recorrido, constou, como razão da irregularidade do ato concessório, que o interessado ocupou função comissionada posteriormente ao advento da Lei 9.624/1998, cuja correspondente parcela de décimos/quintos foi incorporada aos seus proventos, razão por que foi determinado ao órgão de origem que procedesse à adequação da aludida parcela conforme modulado pelo Supremo Tribunal Federal no âmbito do RE 638.115. 
ADMISSIBILIDADE
3.	Reitera-se o exame de admissibilidade efetuado pelo Sar/Serur (peça 17) , ratificado pelo Ministro-Relator Bruno Dantas (peça 20) , que concluiu pelo conhecimento do pedido de reexame, com fundamento no artigo 48 da Lei 8.443/1992, c/c os artigos 285 e 286, parágrafo único, do RI/TCU, suspendendo-se os efeitos ao Caput e os itens 1.7, 1.7.2, 1.7.2.1 e 1.7.2.2 do Acórdão 17401/2021-TCU-Segunda Câmara.
EXAME DE MÉRITO
Delimitação
4.1.	Constitui objeto do presente recurso analisar se o Acórdão 17401/2021-TCU-Segunda Câmara reflete a irregularidade apontada pela Secretaria de Fiscalização de Integridade de Atos e Pagamentos de Pessoal e de Benefícios Sociais (Sefip) com o aval do d. Ministério Público junto ao TCU - MPTCU, ou seja, a inclusão nos proventos do vantagem denominada 'opção', ou se trata de incorporação de parcelas de décimos/quintos após o advento da Lei 9.624/1998, conforme constou dos considerandos da referida deliberação.
5. Da impossibilidade de cumprimento da deliberação do Tribunal
5.1.	O recorrente pede a reforma do Acórdão 17401/2021-TCU-Segunda Câmara, pois as razões de decidir do referido acórdão não retratam a verdade material, tendo em vista que os quintos incorporados aos seus proventos se referem a cargo de comissão exercido até 25/09/1997, não estando tal situação jungida ao determinado no Acórdão proferido pelo STF no RE nº 638.115/CE (quintos incorporados entre 8/4/1998 e 4/9/2001) .
5.2.	O recorrente pede, por fim, o conhecimento e provimento do recurso, por absoluta impossibilidade material para o cumprimento da decisão. Pede, ainda, que seja reconhecida a legalidade do seu ato concessório de aposentadoria. 
Análise
5.3.	Convém, de pronto, transcrever os considerandos que levou a prolação do Acórdão recorrido, que trata da irregularidade em relação aos quintos:
Considerando que, no ato enfocado nestes autos, as análises empreendidas na fase de instrução revelam a irregularidade caracterizada pela inclusão, nos proventos, de um quinto de função comissionada exercida após 8/4/1998, além dos limites previstos nos arts. 3º e 5º da Lei 9.624/1998, que admitiam, após aquela data, apenas a contabilização de tempo residual para a integralização de um décimo decorrente do exercício de função iniciado até 10/11/1997 (data de publicação da MP 1.595-14, convertida na Lei 9.527/1997, que extinguiu a vantagem dos quintos/décimos) ;
Considerando que a irregularidade tipificada é objeto de jurisprudência pacificada nesta Corte de Contas, especialmente a partir do julgamento do RE 638.115/CE (Ministro-Relator Gilmar Mendes) , pelo Supremo Tribunal Federal, com repercussão geral, acompanhado por iterativos julgados desta Corte de Contas, a exemplo dos Acórdão 8187/2021-TCU-Primeira Câmara (relator: Ministro Walton Alencar Rodrigues) , 8.124/2021-1ª Câmara (relator: Ministro Benjamin Zymler) , 8.492/2021-1ª Câmara (relator: Ministro Vital do Rêgo) , 8.684/2021-1ª Câmara (relator: Ministro Jorge Oliveira) , 8.178/2021-1ª Câmara (relator: Ministro Substituto Augusto Sherman) , 8.611/2021-1ª Câmara (relator: Ministro Substituto Weder de Oliveira) , 7.999/2021-2ª Câmara (relator: Ministro Augusto Nardes) , 7.816/2021-2ª Câmara (relator: Ministro Aroldo Cedraz) , 8.318/2021-2ª Câmara (relator: Ministro Raimundo Carreiro) , 8.254/2021-2ª Câmara (relator: Ministro Bruno Dantas) , 13.963/2020-2ª Câmara (relatora: Ministra Ana Arraes) , 8.319/2021-2ª Câmara (relator: Ministro Substituto Marcos Bemquerer) e 8.224/2021-2ª Câmara (relator: Ministro Substituto André Luís de Carvalho) , entre outros;
Considerando que a parcela ora impugnada foi concedida mediante decisão administrativa, o que, segundo a modulação de efeitos do julgamento do RE 638.115/CE (Ministro-Relator Gilmar Mendes) , feita pelo Supremo Tribunal Federal, impõe a sua conversão em parcela compensatória a ser absorvida por reajustes futuros;
Considerando os pareceres convergentes da unidade técnica especializada e do Ministério Público junto a este Tribunal;
Considerando a presunção de boa-fé do interessado;
Considerando que este Tribunal, por meio do Acórdão 1414/2021-TCU-Plenário (relator: Ministro Walton Alencar Rodrigues) , em acolhimento a proposta deste Relator, fixou entendimento no sentido da possibilidade de apreciação de ato sujeito a registro mediante relação, na forma do art. 143, inciso II, do Regimento Interno do TCU, nas hipóteses em que a ilegalidade do ato decorra exclusivamente de questão jurídica de solução já pacificada na jurisprudência desta Corte de Contas;
5.4.	Nota-se que os fundamentos utilizados para considerar irregular o ato concessório de aposentadoria do ora recorrente foi em decorrência de ter exercido função comissionada após 8/4/1998, sendo que a concessão foi feita em desacordo com a modulação de efeitos fixada pelo Supremo Tribunal Federal - STF no RE 638.115, o que o levou a recorrer e consignar que há impossibilidade de cumprimento da deliberação, pois todas as parcelas de quintos incorporadas se devem ao exercício de funções anteriores ao advento da Lei 9.624/1998, conforme consta do quadro de funções exercidas constante do ato de peça 3 .
5.5.	Ocorre que a razão da irregularidade apontada Secretaria de Fiscalização de Integridade de Atos e Pagamentos de Pessoal e de Benefícios Sociais - Sefip (peça 5) com o aval do d. Ministério Público junto ao TCU - MPTCU (peça 7) foi outra, conforme transcrição a seguir da instrução da referida unidade técnica:
9.1. Parecer do Controle Interno: considerar o ato Ilegal. Justificativa:  Concessão da parcela Opção (art. 193 da Lei 8.112/1990) a servidor (a) que implementou o direito à aposentadoria após a publicação da EC 20/1998, em desacordo com o entendimento do TCU.
9.2. Constatações e análises: 
9.2.1. Houve o registro de pelo menos uma rubrica com 'Denominação para análise pelo TCU = Vantagem de caráter pessoal (0255 - A.P. - V.P.N.I. FC (Vantagem de caráter pessoal - Incorporação de quintos/décimos de função) - R$ 6.901,68) .
a.	Justificativa do Gestor de Pessoal: Não há. Verificação efetuada no âmbito do TCU.
b.	Análise do Controle Interno:  Não há. Verificação efetuada no âmbito do TCU.
c.	Análise da Equipe Técnica: Legal
A concessão da vantagem de quintos ou décimos está em consonância com a jurisprudência deste Tribunal e os critérios das Leis 8.911/1994 e 9.624/1998 (os períodos anteriores a 8/4/1998 são suficientes para a incorporação da vantagem de quintos) . 
9.2.2. Houve o registro de pelo menos uma rubrica com 'Denominação para análise pelo TCU = Vantagem de caráter pessoal (0217 - AB.PROV.OPC.CJ INAT. (Vantagem de caráter pessoal - Art. 193, Lei nº 8.112/90) - R$ 8.411,01) .
a.	Justificativa do Gestor de Pessoal: Não há. Verificação efetuada no âmbito do TCU.
b.	Análise do Controle Interno:  Não há. Verificação efetuada no âmbito do TCU.
c.	Análise da Equipe Técnica: Ilegal
É ilegal a concessão da vantagem de opção que trata o art. 2º da Lei 8.911/1994, visto que proporcionou acréscimo aos proventos de aposentadoria em relação a última remuneração da atividade, assim como em virtude de não haver incidência de contribuição previdenciária na atividade, resultando em descumprimento do disposto no art. 40, caput e § 2º, da Constituição Federal, com redação dada pela Emenda Constitucional 20/1998. 
 (destaque do original e sublinhado nosso) 
5.6.	Vê-se que a irregularidade do ato concessório de aposentadoria se deve ao fato de ter sido concedida a vantagem denominada vulgarmente de 'opção' (art. 193 da Lei 8.112/90) a servidor que se inativou após a EC 20/98. Portanto, situação distinta da apontada no Acórdão recorrido - cujo ato foi apreciado mediante relação e não foi transcrita a proposta da unidade técnica (Sefip) e MPTCU -, de modo que constou indevidamente que a irregularidade do ato decorreu de décimos/quintos incorporados após o advento da Lei 9.624/1998, que é disciplinado pelo que restou decidido no RE 638.115/CE. Assim, é necessário desconstituir a deliberação recorrida, a fim de que seja prolatada outra, no qual conste o real fundamento da irregularidade do ato, permitindo que o interessado possa exercer seu direito pleno ao contraditório e ampla defesa das razões que maculam o seu ato concessório de aposentadoria.
CONCLUSÃO
6.	Da análise de mérito, conclui-se que foi equivocadamente apontado, nos considerandos da deliberação recorrida, como fundamento para o julgamento da irregularidade do ato concessório de aposentadoria do Sr. Nivaldo Catania a incorporação de parcelas de décimos/quintos relativa ao período de 8/4/1998 até 4/9/2001, mas o que foi constatado pela unidade técnica (Sefip) com o aval do MPTCU foi de que consta indevidamente dos proventos do interessado a vantagem denominada 'opção'.
6.1.	Por conseguinte, deve-se dar provimento ao presente recurso, de modo a tornar sem efeito o acórdão recorrido, restituindo os autos ao Relator a quo para nova proposta de deliberação de mérito do ato concessório.
PROPOSTA DE ENCAMINHAMENTO
7.	Ante o exposto, submetem-se os autos à consideração superior, propondo-se, com fundamento no art. 48 da Lei 8.443/1992:
a) conhecer do recurso e, no mérito, dar-lhe provimento, de modo a:
a.1) tornar sem efeito o Acórdão 17401/2021-TCU-Segunda Câmara;
a.2) encaminhar os autos ao Gabinete do Relator a quo para que seja providenciada outra proposta de deliberação, de modo que conste o real fundamento da irregularidade do ato concessório de aposentadoria de que trata a peça 3; e
b) informar ao recorrente e demais interessados do acórdão a ser proferido, destacando que o relatório e o voto que o fundamentam podem ser acessados por meio do endereço eletrônico www.tcu.gov.br/acordaos."
4.	O Ministério Público junto ao TCU, representado nos autos pela Procuradora-Geral Cristina Machado da Costa e Silva, manifestou-se de acordo com a secretaria especializada (peça 31) .
	É o relatório.

não há

Procuradora-Geral Cristina Machado da Costa e Silva.

ato considerado ilegal. pedido de reexame. constatação de que os fundamentos do acórdão não condizem com a impropriedade indicada na instrução da secretaria especializada. erro de julgamento. conhecimento e provimento do recurso. insubsistência do acórdão recorrido. retorno dos autos ao relator a quo. ciência.

APOSENTADORIA (APOS)

Secretaria de Recursos (Serur); Secretaria de Fiscalização de Integridade de Atos e Pagamentos de Pessoal e de Benefícios Sociais (Sefip).

Cuidam os autos de pedido de reexame interposto por Nivaldo Catania contra o Acórdão 17401/2021-TCU-Segunda Câmara, que considerou ilegal seu ato de aposentadoria.
2.	Inicialmente, ratifico o despacho exarado no sentido de que o recurso deve ser conhecido, porquanto preenche os requisitos de admissibilidade previstos no artigo 48 da Lei 8.443/1992.
3.	A Secretaria de Recursos e o Ministério Público junto ao TCU manifestam-se no sentido dar provimento ao pleito para tornar insubsistente a deliberação recorrida, por identificar que os fundamentos do acórdão não condizem com a impropriedade indicada na instrução da secretaria especializada. Por conseguinte, sugerem encaminhar os autos ao Relator a quo, para reapreciação do feito.
4.	No mérito, acompanho integralmente o posicionamento da secretaria e do MPTCU, adotando como razões de decidir os fundamentos sustentados nos pareceres precedentes.
5.	De fato, constata-se que, muito embora a instrução da secretaria especializada tenha indicado como irregularidade a presença da parcela denominada "opção", os fundamentos apontados no acórdão para considerar ilegal a concessão dizem respeito à incorporação de parcela de quintos no período de 8/4/1998 a 4/9/2001.
6.	Nesse cenário, cumpre dar provimento ao recurso para tornar sem efeito a deliberação recorrida, por erro de julgamento, com retorno dos autos ao Relator a quo, nos termos propostos pela unidade instrutora.
	Ante o exposto, voto por que o Tribunal adote a deliberação que ora submeto à apreciação deste Colegiado.
TCU, Sala das Sessões Ministro Luciano Brandão Alves de Souza, em 1 de novembro de 2022.
Ministro BRUNO DANTAS
Relator